【裁判字號】    98,親,10
【裁判日期】    990423
【裁判案由】    認領子女
【裁判全文】
臺灣臺東地方法院民事判決                98年度親字第10號
原      告  乙○○
法定代理人  甲○○
被      告  子○○
            戊○○
上  一  人
訴訟代理人  陳信伍律師
被      告  癸○○
            丁○○
            丙○○    原住臺東縣臺東市○○○街27巷2號
            辛○○
            己○○
            庚○○
上列當事人間請求認領子女事件，本院於民國99年4月13日言詞
辯論終結，判決如下：
    主      文
被告之被繼承人壬○○（男、民國○○○年○月○○日生、國民
身分證統一編號：Ｚ000000000號、民國九十七年六月
十五日死亡）應認領原告乙○○（女、民國八十四年七月十五日
生、國民身分證統一編號：Ｚ000000000號）為其女。
訴訟費用由被告負擔。
    事實及理由
壹、程序方面
一、按訴狀送達後，原告不得將原訴變更或追加他訴。但訴訟標
    的對於數人必須合一確定時，追加其原非當事人之人為當事
    人者，不在此限，民事訴訟法第255條第1項第5款定有明文
    。次按有事實足認其為非婚生子女之生父者，非婚生子女或
    其生母或其他法定代理人，得向生父提起認領之訴。前項認
    領之訴，於生父死亡後，得向生父之繼承人為之。生父無繼
    承人者，得向社會福利主管機關為之，民法第1067條定有明
    文。本件原告請求訴外人壬○○認領原告乙○○之訴，因壬○○已於民國97年6月15日死亡，有死亡證明書及除戶謄本
    各1份在卷可憑，依前揭規定，原告得向其繼承人為之，且
    因認領子女之訴，為形成之訴，有對世之形成效力，其效力
    及於全體繼承人，而有合一確定之必要，又壬○○過世後，
    並無配偶及民法第1138條第1、2順序之繼承人，被告8人則
    均為壬○○之兄弟姊妹，係民法第1138條第3順序之繼承人
    ，此亦有繼承系統表及戶籍謄本在卷可憑，是原告於起訴狀
    送達後，於98年5月19日準備程序中，以言詞追加癸○○、
    丁○○、陳秀吉、辛○○、庚○○、己○○等6人為被告，
    核屬訴訟標的對於數人必須合一確定時，追加其原非當事人
    之人為當事人，依上開規定，自應准許。
二、次按認領子女事件，與社會公益有關，當事人處分主義應受
    限制，故民事訴訟法規定關於認諾、自認及不爭執事實之效
    力之規定，在否認子女之訴不適用之，此觀民事訴訟法第59
    6條第1項準用同法第574條第3項規定自明。但法院以此自認
    或不爭執之情形，為其依自由心證判斷事實真偽之資料，於
    法要無違背（最高法院29年度上字第56號判例要旨參照）。
    查被告庚○○雖就本件訴訟為認諾及訴訟上自認（見本院99
    年4月13日言詞辯論筆錄，卷第133頁），然依前開說明，自
    不生訴訟上效力，惟本院自得以其自認或不爭執之情形，為
    自由心證判斷事實真偽之資料，合先敘明。
三、被告子○○、癸○○、丁○○、丙○○、辛○○、己○○經
    合法通知均未於言詞辯論期日到場，核無民事訴訟法第386
    條各款所列情形，按照同法第385條第1項前段規定，爰依原
    告之聲請，由其一造辯論而為判決。
貳、實體方面
一、原告主張：原告乙○○（女、84年7月15日生、身分證統一
    編號：Ｚ000000000號）之母甲○○與訴外人即被告之被繼承
    人壬○○（男、58年5月15日生、身分證統一編號：Ｚ000000
    000號）曾交往同居，但未結婚，於84年7月15日甲○○自壬○○受胎生下原告後，壬○○雖未曾認領原告，惟仍經常給
    予原告生活接濟，並負擔原告之學雜費用。壬○○雖已於97
    年6月15日過世，然壬○○係原告生父乙情，除有街坊鄰居
    可資證明外，亦可從壬○○以原告為受益人投保國泰世紀產
    物保險股份有限公司之團體傷害保險為證。又壬○○過世後
    ，並無法第1138條前2順序之繼承人，爰以同條第3順序繼承
    人即被告等8人為被告，依民法第1067條之規定，請求被告
    之被繼承人壬○○認領原告為其女等語。並聲明：如主文第
    1項所示。
二、被告戊○○以：被告等人為壬○○之兄弟姐妹，從未聽聞壬○○有子女情事，且原告自84年7月15日出生，至壬○○於
    97年6月15日過世止，時間長達13年之久，何以均未請求壬○○認領？又壬○○倘係原告生父，為何原告之母甲○○於
    97年因案入監執行時，係將原告轉交臺東縣社會處安排寄宿
    家庭，未要求壬○○照顧等語置辯，並聲明：原告之訴駁回
    。被告庚○○則以：同意原告之請求等語；其餘被告子○○
    、癸○○、丁○○、丙○○、辛○○、己○○則均未於言詞
    辯論期日到場，亦未提出任何書狀，作何聲明或陳述。
三、得心證之理由：
（一）按有事實足認其為非婚生子女之生父者，非婚生子女或其
      生母或其他法定代理人，得向生父提起認領之訴；前項認
      領之訴，於生父死亡後，得向生父之繼承人為之，生父無
      繼承人者，得向社會福利主管機關為之，民法第1067條著
      有明文。
（二）查原告主張之前開事實，業據其提出壬○○之除戶謄本、
      死亡證明書、原告及原告之母甲○○、被告之戶籍謄本、
      壬○○之繼承系統表、國泰人壽保險股份有限公司理賠給
      付明細表及北部區營業部97年8月8日97營服字第0103號函
      等件為證，證人王宋翠雲亦到庭證述：「我與原告乙○○
      、甲○○是從小到大住舊建和的鄰居，我們家是青海路2
      段25號，82年我嫁到太麻里，但假日時還是常常會回青海
      路老家，因為我媽還住在那裡。」、「我還在建和時，大
      約是我82年結婚前後，壬○○就常來我們這邊找甲○○跟
      她交往，我知道他是知本的人，我在84年跟我先生到臺北
      三重工作，隔沒多久壬○○與甲○○也到臺北來，住在臺
      北中華路，當我北上時甲○○已經懷孕了，在建和生下乙○○，來臺北以後我就認乙○○為乾女兒，當時他的名字
      叫胡靈可，我們常去臺北找他們，甚至煮稀飯去給胡靈可
      吃，當時壬○○和另一位我們建和來的人周裕亮一起做臨
      時工，甲○○沒有工作在中華路租屋處照顧胡靈可，後來
      胡靈可還不到1歲時，壬○○跟甲○○就帶著她一起回臺
      東了，我跟我先生則大約在90年左右也回來臺東太麻里住
      ，但我還是經常會回青海路，印象中我回來臺東後胡靈可
      就改名為乙○○了。但後來壬○○跟甲○○就分手了，壬○○就偶而會來看乙○○，過年時會給乙○○紅包，我記
      得最後一次是在他過世前那年買3萬多元的電腦給乙○○
      。壬○○的兄弟姊妹我都不認識，但是在壬○○出殯時壬○○的兄弟姊妹不讓乙○○去參加，但乙○○想去，我就
      請我老公找人帶乙○○去參加，但還是被拒絕。乙○○本
      來叫我乾媽，後來有一年過年時我跟甲○○有吵架，後來
      我就叫乙○○改叫我阿姨，但我跟她感情還是很好。有一
      年甲○○入獄服刑，我還幫忙照顧乙○○一年。」、「（
      問：有無見過壬○○跟乙○○父女相稱？）有，每次見面
      都是叫爸爸，而且壬○○後來跟甲○○感情也沒有很好，
      我認為他是因為乙○○才來我們村裡的。」、「（問：壬○○生前有無在扶養乙○○？）在臺北時有，那時壬○○
      跟甲○○感情還很好，回臺東後本來見面還會給一些零用
      錢，但後來可能怕被甲○○拿去，就只有過年時給紅包，
      還有他過世前那部電腦，其他我就不清楚。」、「（問：
      既然乙○○跟壬○○都以父女相稱，為何在甲○○入獄時
      沒有將乙○○交給壬○○照顧？）因為那時乙○○跟壬○○感情就不好了，從小乙○○就是甲○○的媽媽在帶，那
      時候有請鄰居楊春枝轉知壬○○此一情況，壬○○有答應
      要來看乙○○，但後來壬○○並沒有來照顧乙○○而是上
      臺北去了。」等語（見本院99年4月13日言詞辯論筆錄，
      卷第134-137頁）綦詳；再者，壬○○生前曾以原告為受
      益人，先後於96年9月6日向國泰人壽保險股份有限公司投
      保國泰創世紀變額萬能壽險丁型保險、於97年1月24日向
      國泰世紀產物保險股份有限公司投保國泰個人意外綜合保
      險，並於上開要保單、保險單上分別記載原告為其「女兒
      」及註記原告為壬○○之「女」等情，亦有國泰人壽保險
      股份有限公司98年10月23日國壽字第0980100773號函及所
      附要保書影本（卷第93-96頁）、國泰世紀產物保險股份
      有限公司北部區營業部98年11月3日（98）北營服字第001
      62號函及所附國泰個人意外綜合險單影本（卷第97-97之1
      頁）等件在卷可稽。
（三）綜上，依上開證人證詞及保險契約之記載參互以觀，堪信
      原告之主張應為真實。從而，原告以壬○○之繼承人為被
      告，請求壬○○認領原告為其女，為有理由，應予准許。
參、據上論結，本件原告之訴為有理由，依民事訴訟法第385條
    第1項段、第78條、第85條第1項前段，判決如主文。
中    華    民    國    99    年     4    月    23    日
                    家事法庭  法  官  范乃中
以上正本係照原本作成。
如對本判決上訴，須於判決送達後20日之不變期間內，向本院提
出上訴狀（須附繕本）。
中    華    民    國    99    年     4    月    23    日
                              書記官  洪月甚

司法院資訊處製作；財團法人民間司法改革基金會備份。
